【裁判字號】    99,上易,1766
【裁判日期】    991019
【裁判案由】    詐欺
【裁判全文】
臺灣高等法院刑事判決                99年度上易字第1766號
上  訴  人  台灣台北地方法院檢察署檢察官
被      告  乙○○
上列上訴人因被告詐欺案件，不服台灣台北地方法院九十九年度
簡上字第七０號，中華民國九十九年六月二十一日第一審判決（
起訴案號：台灣台北地方法院檢察署九十八年度偵字第二七五四
０號），提起上訴，本院判決如下：
    主  文
上訴駁回。
    理  由
一、公訴意旨略以：被告乙○○基於幫助詐欺之犯意，於民國九
    十八年八月十日下午某時許，在臺北市○○區○○路三五九
    號前，將其於九十五年一月二十五日向渣打國際商業銀行建
    國簡易型分行申請帳號00000000000號之提款卡
    （包含密碼）交付詐騙集團成員。嗣於九十八年八月十一日
    下午八時許，被害人甲○○接獲詐騙集團成員自稱網路拍賣
    商家銀行劉姓襄理電話，佯稱上次購物時，原本要按非約定
    帳戶，按成約定帳戶，須至自動櫃員機操作更改設定云云，
    致被害人甲○○不疑有他，於同日下午九時二十六分許，在
    臺中縣神岡鄉渣打銀行先後二次匯款新臺幣（下同）九萬九
    千元至被告上開帳戶後，察覺有異，經報警循線查悉上情，
    始知受騙。因認被告涉犯刑法第三十條第一項前段、第三百
    三十九條第一項之幫助詐欺取財罪嫌。
二、公訴意旨認被告涉犯上開罪嫌，無非係以被告於警詢及偵查
    中之供述，證人即被害人甲○○於警詢時之證述、渣打銀行
    股份有限公司建國簡易型分行九十八年八月二十八日渣打商
    銀建國字第０九八００一九九號函檢附之開戶基本資料、被
    告持用之0000000000、0000000000號
    行動電話門號之雙向通聯紀錄等為主要論據。
三、按犯罪事實應依證據認定之，無證據不得認定犯罪事實，不
    能證明被告犯罪者，應諭知無罪之判決，刑事訴訟法第一百
    五十四條第二項、第三百零一條第一項分別定有明文。再犯
    罪事實之認定，應憑證據，如未能發現相當證據，或證據不
    足以證明，自不能以推測或擬制之方法，作為裁判基礎，最
    高法院四十年台上字第八六號判例著有明文；且認定犯罪事
    實所憑之證據，雖不以直接證據為限，間接證據亦包括在內
    ，然而無論直接證據或間接證據，其為訴訟上之證明，須於
    通常一般之人均不致有所懷疑，而得確信其為真實之程度者
    ，始得據為有罪之認定，倘其證明尚未達到此一程度，而有
    合理之懷疑存在而無從使事實審法院得有罪之確信時，即應
    由法院為諭知被告無罪之判決，最高法院七十六年台上字第
    四九八六號判例亦著有明文。又檢察官對於起訴之犯罪事實
    ，仍應負提出證據及說服之實質舉證責任，倘其所提出之證
    據，不足為被告有罪之積極證明，或其指出證明之方法，無
    從說服法院以形成被告有罪之心證，基於無罪推定之原則，
    自應為被告無罪判決之諭知，有最高法院九十二年度台上字
    第一二八號判例可參。另按刑法上幫助犯之成立，須行為人
    基於幫助正犯犯罪之意思，予正犯以精神上或物質上之助力
    而參與犯罪構成要件以外之行為，以助成正犯犯罪之實施為
    要件。如果，雖在外形上，可認為幫助，但對正犯之犯罪，
    無違法之認識，而欠缺幫助犯罪之故意，係基於其他原因，
    即難論以幫助犯。而所謂幫助故意，雖不以行為人確知被幫
    助者係犯何種罪名為必要，惟仍需在行為人主觀上可能認識
    之範圍內，始足當之，合先敘明。
四、程序方面：
  (一)按被告以外之人於審判外之言詞或書面陳述，除法律有規定
    者外，不得作為證據；又被告以外之人於審判外之陳述，雖
    不符合同法第一百五十九條之一至第一百五十九條之四之規
    定，但經當事人於審判程序同意作為證據，法院審酌該言詞
    陳述或書面陳述作成時之情況，認為適當者，亦得為證據。
    當事人、代理人或辯護人於法院調查證據時，知有第一百五
    十九條第一項不得為證據之情形，而未於言詞辯論終結前聲
    明異議者，視為有前項之同意，刑事訴訟法第一百五十九條
    第一項及第一百五十九條之五分別定有明文。本判決下列所
    引用之各該被告以外之人於審判外之陳述（包含書面陳述）
    ，雖屬傳聞證據，惟被告於審判期日並未到庭表示意見，本
    院審酌上開證據資料製作時之情況，尚無違法不當及證明力
    明顯過低之瑕疵，亦認為以之作為證據應屬適當。揆諸前開
    規定，爰逕依刑事訴訟法第一百五十九條之五規定，認前揭
    證據資料均有證據能力。
  (二)至卷附銀行自動櫃員機交易明細單、銀行客戶歷史交易清單
    、存摺交易明細等，均係電腦機器處理轉帳及存、提款等交
    易後，直接作成電磁紀錄，再列印出之文件；卷附行動電話
    門號之通聯紀錄，係上開電話之持用人於發話、受話時，電
    腦機器直接作成之電磁紀錄，再列印所得之結果。故上開證
    據於製作過程中並無涉入人為知覺、記憶過程之錯誤危險，
    且為一般業務上製作之資料，均非傳聞證據，均具有證據能
    力，併予敘明。
五、被告於本院審理時未到庭陳述，而其於原審固坦承將上開渣
    打銀行建國簡易型分行帳戶之金融卡及提款密碼交予某不詳
    人士，該帳戶嗣遭詐騙集團使用作為對被害人甲○○詐取錢
    財工具等事實，惟堅決否認有何幫助詐欺取財犯行，辯稱：
    伊是看中國時報廣告應徵兼職司機工作，撥打電話過去，對
    方自稱為「陳經理」，表示工作內容是接機、送機的工作，
    就是晚上到國際會館接送客人到機場，因「陳經理」表示該
    工作需駕駛很名貴的汽車，問伊有無擔保人，伊答稱沒有，
    對方就說需提供帳戶等語，後來伊就與「陳經理」約定地點
    ，交付提款卡、身分證影本予「陳經理」的同事，伊後續有
    再與陳經理聯絡約定好上班時間是星期六，但伊到當天再撥
    打電話與「陳經理」聯絡，就找不到陳經理了等語。經查：
  (一)被告於九十八年八月十日下午某時，在臺北市○○區○○路
    三五九號前，將其申辦之渣打銀行建國簡易型分行帳戶之提
    款卡及密碼交付予某真實姓名年籍不詳成年男子，為被告自
    承屬實，並有渣打國際商業銀行股份有限公司建國簡易型分
    行九十八年八月二十八日渣打商銀建國字第０九八００一九
    九號函檢附之開戶基本資料及往來明細可資佐證（見偵卷第
    一九至三二頁）。嗣詐騙集團成員即於同年月十一日撥打電
    話予被害人甲○○，謊稱因甲○○先前在網路購物時設定之
    付款方式有誤，必須至自動提款機辦理變更，否則會不斷自
    動扣款云云，使被害人甲○○陷於錯誤，而於上開時間匯款
    至被告所申辦之上開銀行帳戶內等情，則經被害人甲○○於
    警詢中證述甚明（詳偵卷第一三至一四頁），且有交易明細
    表一紙在卷可佐（見偵卷第一八頁）。從而，被告將上開帳
    戶提款卡交付予真實姓名不詳之人後，即遭該詐騙集團用以
    當作詐騙被害人甲○○所得之匯款帳戶等事實，堪認屬實。
  (二)再被告所持用之0000000000號行動電話從九十八
    年八月十日起，即陸續與0000000000、0000
    000000號行動電話有多通通話紀錄，而中國時報第一
    百九十七期（九十八年八月七日至八月十日）「求職便利通
    」確實有人委刊內容為「接送司機、經典國際會館、日薪2-
    3,000元、月休八天、男女不拘、兼職可、享勞健保、00000
    00000」等節，有臺灣大哥大股份有限公司0000000
    000號行動電話持用人基本資料及九十八年八月一日至同
    年月十七日之雙向通聯紀錄一份，及被告提出之上開廣告影
    本一張、中國時報文化事業股份有限公司九十九年五月四日
    九九時廣華字第０一六號函文在卷可證（見偵卷第五三至五
    八頁，原審簡上卷第五、七一、七二頁）。經檢視上開通聯
    紀錄內容，被告從九十八年八月十日上午十一時四十分起至
    當日下午，與0000000000號行動電話有三通聯絡
    紀錄（見偵卷第五五頁反面），至九十八年八月十一日下午
    ，又有八通發話及受話紀錄（見偵卷第五六頁），至於九十
    八年八月十一日晚上八時以後，則均是與00000000
    00號電話聯絡，其持用之門號於十一日當天、十二日、十
    五日，分別對該0000000000號電話當天有三則、
    二則、二則發話紀錄（見偵卷第五六至五七頁），與被告陳
    稱其應徵工作後，不僅在交付帳號提款卡當天與「陳經理」
    聯絡，之後亦有撥打電話予對方試圖與「陳經理」聯絡之經
    歷大致相符，且衡情一般販賣帳戶者將帳戶資料提供予詐騙
    集團成員後，即能獲得對價，詐騙集團成員亦會把握時機盡
    快利用所購得之帳戶資料，與本案被告於數日內頻繁與對方
    電話聯絡之模式不甚相同，則被告所陳上情，並未悖離常情
    ，尚難認屬虛構之詞。至於檢察官雖以：被告所辯上開尋找
    司機工作情節與常情不符，且被告偵查中聲稱其是撥打00
    00000000號電話與對方聯絡，惟之後改稱是撥打0
    000000000號電話與對方聯繫，足見被告所辯係推
    諉卸責之詞等語，惟不法集團成員為獲取被告帳戶，分別由
    不同人以不同電話號碼與被告聯繫接洽，本即非不可想像之
    事，而被告曾撥打0000000000電話與不法集團成
    員聯繫之事實，亦無法改變其先前確實以00000000
    00號和不法集團成員聯繫之事實。是檢察官所述上情，仍
    不足以認為被告辯詞不足採信。
  (三)又另案被告廖宏展、林炳明、陳進昌、賴歆渝、黃國裕、陳
    夢翔、許碩仁、邱建和、陳百翔、陳文俊等人均因所申設之
    金融機構帳戶遭詐騙集團利用以向他人詐取財物而經警移送
    偵辦，而上開被告等均辯稱：係看到報紙應徵司機工作廣告
    ，才撥打報紙上刊載之「0000000000號」電話，對方表示需
    先交付金融機構帳戶以供匯入薪資才能工作，才會將自己之
    金融機構帳戶交付予他人使用等情詞，且其中廖宏展、林炳
    明、陳進昌、黃國裕、陳夢翔、許碩仁、邱建和、陳百翔、
    陳文俊之辯詞均為檢察官採信而引為不起訴處分之論據，此
    經原審依職權調取臺灣臺北地方法院檢察署九十八年度偵字
    第二０三三八號案卷（廖宏展部分）、臺灣臺北地方法院檢
    察署九十八年度偵字第二一八三五號案卷（林炳明部分）、
    臺灣板橋地方法院檢察署九十八年度偵字第二三五０九、二
    四００四號案卷（邱建和部分）等查證屬實，且有臺灣桃園
    地方法院檢察署檢察官九十八年度偵字第一八二二四號不起
    訴處分書（陳進昌部分）、九十八年度偵字第一九九三五號
    聲請簡易判決處刑書（賴歆渝部分）、九十八年度偵字第二
    ０六三四號不起訴處分書（黃國裕部分）、九十八年度偵字
    第二０七一七號不起訴處分書（陳夢翔部分），臺灣板橋地
    方法院檢察署檢察官九十八年度偵字第二二八二九號不起訴
    處分書（許碩和部分）、九十八年度偵字第二五九三０號不
    起訴處分書（陳百翔部分），及臺灣高雄地方法院檢察署九
    十八年度偵字第三０四五四號不起訴處分書（陳文俊部分）
    等件在卷可參（見原審簡上卷第四六至六三頁），均與被告
    供稱看到報紙應徵司機廣告而遭詐騙集團騙取帳戶使用之情
    節相符。再另案被告林阿明因涉嫌擔任車手為販賣帳戶集團
    收取被害人林恆毅、吳俊運、黃啟傑等人之帳戶資料為警查
    獲，嗣經檢察官提起公訴後，為臺灣板橋地方法院以其幫助
    犯詐欺取財罪共四罪，分別判處有期徒刑四月，定應執行有
    期徒刑一年確定等節，亦經原審調取該案卷宗查證屬實，且
    有臺灣板橋地方法院九十八年度易字第二五八四、二八七五
    號判決及相關前案紀錄表在卷可參（見原審簡上卷第三０至
    四一頁），而林阿明於原審審理時證稱：伊現正因詐欺案件
    入監執行，犯罪情節是伊去幫人家收本子，都是由指示伊收
    本子的人撥打電話給伊，叫伊去哪裡等，就會有人拿本子來
    ，伊去收本子不會告訴對方用途，如對方詢問收本子的用途
    為何，伊就叫那人打電話問跟他聯絡的人等語；復證稱：伊
    先前於自己的案件中提及伊原本於九十八年八月一日看報紙
    應徵司機工作，撥打0000000000號電話，接電話
    的人跟伊要存摺，但伊帳戶被列做警示帳戶，對方問伊要不
    要幫忙收帳戶，伊就同意等語都是實在的，當伊最早打電話
    給對方時，對方說交帳戶跟金融卡式要轉帳用的，伊當時不
    知道帳戶要交給詐騙集團使用，是後來對方要伊幫忙收帳戶
    伊才知道，當時對方稱自己是「陳經理」，帳戶是工作要使
    用的，要做馬伕，小姐的錢要匯到帳戶內，原本一開始打電
    話是由「陳經理」與伊聯絡，後來說要收購帳戶時，才變成
    「張小姐」等語明確（見原審簡上卷第八一、八二頁），可
    見另案被告林阿明亦曾撥打上開0000000000號電
    話應徵所謂司機之工作，僅因其並無可資提供之帳戶資料，
    始轉而擔任車手收取帳戶，再參酌前開另案被告等人上開陳
    述，多提及當時有自稱為某經理之人表示應徵工作需提供帳
    戶資料云云，均與本案被告所供稱其遭持用同一電話之人騙
    取帳戶資料之情節如出一轍，此益徵被告所辯上開情詞應與
    事實相符。
  (四)另按前揭判例意旨，本案被告雖有交付帳戶存摺、金融卡予
    他人使用之行為，惟其主觀上必須認識取得帳戶資料者，將
    利用其所提供之存摺、金融卡作為詐欺取財罪等財產犯罪之
    用，始足認定具有幫助之故意，若被告對取得帳戶資料之人
    將如何利用其所提供之存摺、金融卡，全無認識，或雖預見
    詐騙集團成員有利用其帳戶詐欺他人之可能，惟仍確信該結
    果不會發生者，即難認為被告有何幫助他人詐欺犯罪之故意
    可言。衡諸社會上不法份子為遂其詐欺之伎倆，事先必備有
    一番說詞，善良民眾為其能言善道之說詞所惑，而為不合情
    理之舉措者，屢見不鮮，不法份子利用被告亟欲求職之心態
    ，宣稱為支付薪資、存入貨款，而誘使提供存摺、金融卡及
    密碼，並非毫無說服力，本案被告交付帳戶之目的既為工作
    ，已如前述，則被告尚須以勞務換取對價，此與販賣、出租
    或其他利用交付帳戶本身獲利之行為，因對方直接給予利益
    換取帳戶資料，可推論提供帳戶者如具一般智識程度，應能
    預見收購帳戶者目的係運用該帳戶作為財產上不法用途而獲
    利，始可能平衡其收受帳戶付出之成本之情形，仍屬迥然有
    異，何況同一不法集團成員如以類似之說詞向多人騙取帳戶
    資料，如無特別證據作為論斷之依據，又豈能認為多數人均
    單純受騙上當，只有被告預見其帳戶資料將被作為不法用途
    仍執意交出，是被告因應徵工作而交付帳戶，如非有確實證
    據足以推論被告交付帳戶當時，主觀上可預見對於收取帳戶
    者將會提供該帳戶予他人作為財產犯罪使用，否則基於無罪
    推定原則，仍難率予認定被告之犯罪事實。又關於詐騙集團
    成員向被告要求提款卡之理由及所交付帳戶資料之內容，雖
    被告前於警詢中供稱：自稱為陳先生之男子要伊準備存摺、
    提款卡、身分證影本作為薪資轉帳，伊就把存摺、提款卡、
    身分證影本均交給對方等語（見偵卷第一二頁），於偵查中
    改稱：因對方說要發薪水用，伊就將提款卡給對方，因伊未
    帶存摺，故存摺未交給對方等語（詳偵卷第五０、五一頁）
    ；復於原審準備程序中改稱：陳經理聲稱因為要駕駛很名貴
    的車子，才需提供帳戶資料、身分證件作為擔保等語（詳原
    審簡上卷第二七頁反面），惟被告堅稱其當時不知道交付帳
    戶給他人，會遭到詐騙集團成員持之向他人詐騙財物等情，
    則始終如一，另詐騙集團成員為向被告騙得帳戶資料使用，
    會備妥許多理由說服被告，亦非不可想像之事，且參酌前揭
    證人林阿明證述，可推知陳經理所謂「到會館擔任司機」之
    工作內容本身可能係涉及妨害風化之不法行為，被告亦可能
    因此一原因而不願清楚交代陳經理向其索取帳戶資料之過程
    ，而該工作本身涉及不法或薪水優渥，雖能推論被告因輕率
    相信他人說詞而將帳戶資料交付他人，然而尚不得僅因被告
    所辯前後有部分不一致或上開工作內容涉及不法為由，即推
    論被告預見他人將持自己帳戶資料做財產犯罪使用。此外，
    復查無其他積極證據足以推論被告於交付其帳戶之提款卡及
    密碼時，即預見不法份子將利用其帳戶資料詐欺他人仍容任
    為之。因而尚難僅因被告交付帳戶之客觀行為，即遽認其主
    觀上有幫助詐欺之故意。
六、原審以依現存之證據資料，尚難認被告有何公訴人所指涉幫
    助詐欺取財犯行之證明，而認被告無罪，核無不合。檢察官
    上訴指摘原審判決不當，為無理由，應予駁回。
七、被告經合法傳喚，無正當理由不到庭，爰不待其陳述逕行判
    決。
據上論斷，應依刑事訴訟法第三百七十一條、第三百六十八條，
判決如主文。
本案經檢察官林秀濤到庭執行職務。
中    華    民    國    99    年    10    月    19    日
                  刑事第十七庭  審判長法  官  王炳梁
                                      法  官  黃雅芬
                                      法  官  陳憲裕
以上正本證明與原本無異。
不得上訴。
                                      書記官  張玉如
中    華    民    國    99    年    10    月    21    日

司法院資訊處製作；財團法人民間司法改革基金會備份。
